最高法院民事判決　　　　　　　　　　　　　　　八十六年度台上字第二九五四號
　　上　訴　人　甲○○○
　　訴訟代理人　戴 森 雄律師
　　被 上訴 人　乙 ○ ○
右當事人間請求遷讓房屋事件，上訴人對於中華民國八十六年三月十日台灣高等法院
台南分院第二審判決（八十五年度上字第二五五號），提起上訴，本院判決如左：
    主  文
原判決廢棄，發回台灣高等法院台南分院。
    理  由
本件上訴人主張：坐落雲林縣斗六市○○○段六一九、六二○、六二一號土地（下稱
系爭土地），及其上房屋門牌號碼同市○○路○段四○○號如第一審判決附圖（以下
簡稱附圖）所示Ａ、Ｂ部分為伊所有，被上訴人無正當權源自占有使用，且在附圖
所示Ｃ、Ｄ、Ｅ、Ｆ、Ｇ部分興建鐵厝等情，求為命被上訴人拆除上開鐵厝，遷離附
圖所示Ａ、Ｂ部分之房屋，並將系爭土地返還與伊之判決。
被上訴人則以：系爭土地係伊於民國七十六年二月間，經由張基坤仲介，向程岳輝、
沈進賢、沈進財等人購買，因係特定農業區農牧用地，伊無自耕能力，乃信託登記與
有自耕能力之岳母即上訴人名下；系爭土地上之房屋工廠，均由伊付費僱工興建等語
，資為抗辯。並提起反訴，請求確認兩造間就系爭土地有信託關係存在之判決。
原審維持第一審所為上訴人敗訴之判決，係以：證人即土地仲介人張基坤、地主沈進
財、地主程岳輝之代理人廖心洲、代書姜碧蓮等人，均一致證稱系爭土地為被上訴人
所購買；證人即負責繪圖申請建照之林宏欽、填土整地之高坤祥、蓋工廠之陳建全，
亦一致證稱係被上訴人僱渠等興建工廠，且被上訴人並持有系爭土地所有權狀、甲○
○○身分證、印鑑證明、電話費、電費、水費利息收據、使用執照、建廠用料供銷商
明細及支付款額表等為證。足見是被上訴人出資購買系爭土地，僱工興建工廠，上訴
人僅為名義上之土地所有人，是被上訴人主張兩造間就系爭土地有信託關係，自堪信
為真實。而上訴人及其夫沈其南就購買土地之價款及支付方法，多次陳述均有不符，
又系爭三筆土地先後在七六年四月八日及五月四日完成過戶登記，苟土地價金係上訴
人出資，依一般交易習慣，應在過戶登記時繳清，豈有遲約八個月後之七十七年一月
五日始交付之理，益徵系爭土地乃被上訴人出資購買，信託登記上訴人名下。至上訴
人主張，被上訴人夫婦曾提出退夥契約書草案，試圖尋求上訴人同意退出兩造之合夥
，足證系爭土地非被上訴人出資購買云云。惟查該退夥契約書草案，被上訴人並未同
意，此項未經成立之和解契約，被上訴人縱有所讓步，亦不能採為有利於上訴人之依
據。從而被上訴人抗辯其非無權占有系爭土地，自可採信；被上訴人反訴請求確認兩
造間就系爭土地有信託關係存在，即屬有據等詞，為其判斷之基礎。
按判決理由項下，應記載關於攻擊或防禦方法之意見，民事訴訟法第二百二十六條第
三項定有明文，法院為原告敗訴之判決，而其關於攻擊方法之意見有未記載於判決理
由項下者，即為同法第四百六十九條第六款所謂判決不備理由。上訴人於原審一再主
張係其夫婦出資委由被上訴人購地建廠，系爭土地始登記為上訴人所有，工廠房屋之
起造人亦為上訴人，並以被上訴人提出之建造執照，上訴人所提建造該屋之付款明細
為證，聲請傳訊材料供銷商及建屋廠商。又被上訴人既抗辯系爭土地為其購買信託登
記為上訴人名義，自應就其資金來源及信託之事實舉證以實其說，惟就原法院向雲林
縣稅捐稽徵處調取被上訴人申報民國七十五年、七十六年所得稅之資料，被上訴人確
無出資之能力，被上訴人稱系爭土地係其出資所購，廠房亦係其出資所建，顯不實在
云云（見一審卷第七○頁、第二○三頁至第二○六頁、原審卷第三八頁至第四○頁、
第一六一頁至第一六二頁）。查民國七十六年購地建廠時，被上訴人僅三十二歲，夫
婦二人年收入共為新台幣（下同）三十四萬六千二百九十元（見一審卷第八二頁之刑
事判決書、原審卷第一六二頁綜合所得稅結算申報書），有無能力支付數百萬元之購
地建廠費用，不無疑義，上訴人之主張似非全然無據，原審對上開攻擊方法，並未在
判決理由項下記載其意見，遽維持第一審駁回上訴人之訴之判決，自屬違背法令。又
上訴人主張被上訴人夫婦於八十一年間，曾提出退夥契約書草案，試圖尋求上訴人同
意退出兩造之合夥，在該契約書草案中載有「雙方所合夥經營坐落雲林縣斗六市○○
里○○路○段四百號工廠、土地及地上建物（即斗六市○○○段六一九、六二○、六
二一號三筆田地，面積共二○一七平方公尺）暨全部生財器具及原料成品全部讓由乙
方」等語；被上訴人則謂係上訴人提出，其未同意云云，系爭工廠、土地及地上建物
，是否為兩造合資購買，其間法律關係如何，攸關所有權之歸屬，案經發回亦應詳為
調查審認。上訴論旨，指摘原判決不當，求予廢棄，非無理由。
據上論結，本件上訴為有理由，依民事訴訟法第四百七十七條第一項、第四百七十八
條第一項，判決如主文。
中      華      民      國    八十六    年      九      月     十九     日
                              最高法院民事第一庭
                                  審判長法官  李  錦  豐
                                        法官  楊  鼎  章
                                        法官  李  慧  兒
                                        法官  蘇  達  志
                                        法官  顏  南  全
      右正本證明與原本無異
                                              書  記  官
中      華      民      國    八十六    年      九      月    二十六    日
